Inventaris van het archief van de Hogere Krijgsschool en voorgangers, 1868-1940
Nationaal Archief, Den Haag
Stafschool, Krijgsschool en Hogere Krijgsschool
Hogere Krijgsschool
1868-1940
D23332
2.24 meter; 374 inventarisnummers.
Normale geschreven, getypte en gedrukte documenten, geen bijzondere handschriften.
Nationaal Archief, Den Haag
School tot voorlopige opleiding van stafofficieren (1 mei - 8 augustus, 1868)
Stafschool voor officieren (1868-1875)
Krijgsschool voor officieren (1875-1878)
IIe afdeling der Krijgsschool (1878-1891)
Hogere Krijgsschool (1891-1940)
Het archief van de Hogere Krijgsschool en haar voorgangers bevat naast series jaarverslagen onder meer stukken betreffende de organisatie, huisvesting en benoemingen. Verder bevinden zich in het archief stukken betreffende toelatingsexamens, reglementen, schriftelijke opdrachten aan leerlingen, detachering van leerlingen bij verschillende legeronderdelen en intendance studies. Het gaat bij deze stukken veelal om briefwisselingen en nota's. Tevens bevat het archief studiemateriaal uit de periode 1934-1939 ten behoeve van het onderwijs aan Nederlandse en Nederlands-Indische leerlingen.
Archiefvorming
Geschiedenis van de archiefvormer
De geschiedenis der hogere krijgsschool (H.K.S.) en haar voorgangers.
De oprichting van de Stafschool voor officieren (1868-1875)
De officieren van de artillerie en de genie, alsmede de adspirant ingenieurs van de waterstaat werden nà hun vier jarige opleiding nog gedurende twee jaren in de gelegenheid gesteld aan de koninklijke militaire academie (K.M.A.) hun opleiding te voltooien door deelneming aan de zgn. toegepaste studiën. Deze applicatie cursus vormde een eerste poging om te komen tot een hogere vorming voor officieren.
Kolonel Le Clerq, van oorsprong artillerist, sinds 1 Januari 1857 directeur van de dienst der militaire verkenningen gevestigd te Arnhem, man uitgerust met veel belangstelling voor een betere opleiding van jonge stafofficieren, kwam drie weken na zijn benoeming met een voorstel tot instelling van een "inrichting of school tot opleiding van officieren van het staf korps".
Juist in deze tijd had het kamerlid J.K.H.de Roo van Alderwerelt een amendement ingediend dat tot strekking had te komen tot een reguliere opleiding voor stafofficieren.
In afwachting van de goedkeuring door koning Willem III richtte men op 1 mei 1868 de "school tot voorlopige opleiding van stafofficieren" op. Aan maximaal zes officieren zou gedurende één jaar stafdienst te velde en toegepaste tactiek worden gedoceerd in een gehuurd bovenhuis boven de slagerij van Johan Hendrik Welles, gelegen op de hoek van de Jansstraat en het Donkere Begijnhof te Haarlem. Vier nog van Le Clerq's opleiding in Arnhem overgebleven luitenants (A.Kool, F.de Bas, W.H.Nolthenius en dhr.H.Laman Trip) vormden de eerste groep leerlingen.
Per 1 november 1868 werd, onder opheffing
Per 8 augustus 1868.
van de voorlopige stafschool te Haarlem, een stafschool te Breda opgericht waar ook de K.M.A. reeds gevestigd was. De directeur van de school te Haarlem, de majoor van de generale staf: J.Schuurman, die de functie had verkregen omdat hij te Haarlem woonde, werd weggeorganiseerd en vervangen door de kapitein, weldra majoor der generale staf J.M.van der Star.
In verband met de personeelsaanvulling der generale staf zagen we reeds de stafschool in Breda ontstaan onder directeurschap van majoor van der Star. Op 1 november 1868 opende deze school haar poorten. Twee kapiteins der generale staf waren er leraar.
Men mocht gebruik maken van de diensten van het personeel der K.M.A., waarvan de hulpmiddelen eveneens ter beschikking van de stafschool zouden staan. Die school had een wintercursus van vier jaren, gedurende vijf wintermaanden werd les gegeven. Gedurende de zeven zomermaanden werden de leerlingen gedetacheerd bij andere wapens dan het wapen waartoe zij oorspronkelijk behoorden. Het was jammer dat de auctor intellectualis van deze school, de kapitein J.C.C.den Beer Poortugaal, de stafofficier die minister van Mulken bij diens planne n had geadviseerd, een toelatingsexamen tot de stafschool had ingesteld, dat zò zwaar was, dat bijna niemand aan de eisen kon voldoen. Het gevolg hiervan is geweest dat weinig officieren zich aanboden
Per 22 augustus 1869 werd de bovenverdieping van het gouvernementsgebouw ontruimd en ingericht tot gebruik door de stafschool.
.
De eisen werden dan ook reeds in 1869 verlicht, maar ondanks dat slaagde er in 1870 van de vijf examinandi slechts één, nl. de toenmalige luitenant ir. W.Rooseboom, later directeur van de H.K.S. en tenslotte gouverneur-generaal van Nederlands-Indië.
Minister Engelvaart legde in een op 20 september 1871 gepubliceerd mobilisatieverslag, uitgebracht aan de tweede kamer, alle in 1870 geconstateerde fouten vast. Positief: snelle opkomst en goede geest. Hoofdgebreken: te weinig generale staf officieren, intendanten en luitenants, slechte intellectuele ontwikkeling der miliciens en ongeschiktheid voor dadelijk gebruik van de schutterij.
De eisen voor het toelatingsexamen waren te zwaar. Het eindexamen was eveneens zéér zwaar, maar als men slaagde, volgde meestal een snelle bevordering bij keuze tot kapitein. Dit nu vooral wekte de afgunst op van jonge en oude officieren, en maakte de stafschool impopulair. Van het eerste eindexamen slaagden er slechts twee, nl. kapitein Arthur Kool (later minister van Oorlog) en eerste luitenant F.de Bas (later directeur Krijgsgeschiedkundig archief van de generale staf). Over het algemeen voldeed de regeling der stafschool beslist niet. De directeur en de chef generale staf probeerden steeds verbeteringen aan te brengen maar de minister (Delprat) verleende geen medewerking. Zijn opvolger Van Limburg Stirum stelde een derde kapitein-leraar bij de stafschool aan (de genist K.Eland).
Bij het volgende eindexamen in 1873 slaagde niemand van de drie leerlingen!
Op 1 november 1873 werd luitenant-kolonel van der Star sous-chef generale staf, majoor J.C.C.den Beer Poortugaal directeur van de stafschool.
Krijgsschool voor officieren (1875-1878)
Men heeft gespeeld met de gedachte in Indië een eigen stafschool op te richten. Tenslotte heeft men het evenwel efficiënter gevonden de reeds in Nederland bestaande stafschool dienstbaar te maken aan het Nederlands-Indische Leger. Zo werden bij het begin van de cursus 1876, op 1 november, de eerste plaatsen voor "Indische officieren" opengesteld. Ze kregen hetzelfde onderwijs als de andere leerlingen; slechts voor land- en volkenkunde zou een burgerleraar van de K.M.A. worden aangetrokken. Het zou nog jaren duren voordat het onderricht aan de "Indische" officieren meer aan de voor hen geldende behoefte zou worden aangepast. De "Indische" officieren die in 1876 het hoger militair onderwijs in Nederland gingen volgen, deden dat niet meer aan de stafschool, doch wel aan de krijgsschool voor officieren te Breda onder welke naam de stafschool inmiddels was gaan voortleven. De stafschool immers was een mislukking gebleken. Tijdens de zeven jaren van haar bestaan slaagden er slechts vier leerlingen voor het eindexamen en hebben er in totaal slechts zeventien de school bezocht. Men wierp gedeeltelijk het roer om; men gaf aan de school een ruimere strekking. Bij koninklijk besluit van 28 juli 1875 no. 10 werd de "stafschool" gereorganiseerd tot "krijgsschool voor officieren". Deze krijgsschool, eveneens gevestigd te Breda, startte op 1 november 1875 en had ten doel zodanige hogere wetenschappelijke en practische vorming te bieden "als ten grondslag moet strekken aan het naar behooren bekleeden van de hoogere rangen in het leger of het vervullen van de verschillende dienstbetrekkingen bij den generalen staf, de intendance enz. die tot de hoogere troepenopleiding behooren". De cursus zou nu slechts drie jaren duren. Nieuw was een cursus voor de intendance van één jaar, die reeds in 1877 met een jaar werd verlengd. Géén bijzondere vóórpromotie werd in het vooruitzicht gesteld. Het toelatingsexamen was eenvoudiger geworden. Het eindexamen werd afgeschaft. De zomermaanden bleven bestemd voor de detachering.
Eerste en tweede afdeling der Krijgsschool (1878-1891)
In 1877, bij de herziening van de wet van 1869 betreffende de K.M.A, zag het militaire lid van de tweede kamer J.K.H.de Roo van Alderwerelt een mogelijkheid tot verbetering der inrichting van de krijgsschool. Op zijn aanstichten werd een artikel in de wet van 1869 opgenomen, als gevolg waarvan de applicatiecursussen voor de cadetten der artillerie en genie (een soort aanvullend studiejaar voor deze jonge mannen) èn de cursussen voor hoger vorming in één krijgsschool werden verenigd. De applicatiecursussen zouden de eerste afdeling, de cursussen hogere vorming de tweede afdeling van de krijgsschool vormen.
Toen de Roo van Alderwerelt in het op 3 november 1877 gevormde kabinet Kappeijne van de Coppello minister van Oorlog werd, voerde hij ogenblikkelijk uit wat hij altijd had gewild. Bij koninklijk besluit van 14 maart 1878 no. 17 werd de inrichting der krijgsschool geregeld, en deze gesplitst in twee afdelingen. De eerste afdeling, omvattende de vroegere applicatiecursussen, bleef bij de K.M.A. en dus te Breda. De tweede afdeling ging naar 's-Gravenhage. De nieuwe regeling trad op 1 oktober 1878 in werking.
Op 8 november 1878 verliet de chef generale staf A.C.A. Schönstedt de dienst met pensioen. Van der Star volgde hem op.
Op 23 maart 1878 diende de Roo van Aldewerelt een wetsvoorstel in bij de tweede kamer tot regeling van de dienst, de belangen, de opleiding etc. van de generale staf. Dit wetsontwerp lokte veel kritiek uit die evenwel meer gericht was tegen de persoon van de minister dan tegen het voorstel zelf. Ondertussen trof men hiermee vooral de tweede afdeling van de krijgsschool te 's-Gravenhage. Op 30 december 1878 stierf hij.
In de tweede kamer werd een vinnige strijd geleverd tegen de tweede afdeling van de krijgsschool te 's-Gravenhage.
Ondanks deze kritiek opende de nieuwe school haar poorten op 1 oktober 1878. Kapitein K.Eland, sedert 1872 leraar aan staf- en krijgsschool werd benoemd tot majoor en directeur. Men studeerde krijgskunde, intendanceleer en techniek. Voor de techniek volgde men de lessen aan de polytechnische school te Delft. De duur van de krijgskundige cursus, en ook die van de intendancecursus,werd bepaald op twee jaar, waarvan per jaar acht maanden les zou worden gegeven terwijl de overige vier maanden konden worden bestemd voor detacheringen.
Het toelatingsexamen werd wederom vereenvoudigd, zodanig, dat niemand zich voortaan uit angst voor dat examen zou behoeven te laten weerhouden. De Roo van Alderwerelt had zich voor ogen gesteld: een korps officieren van de generale staf met een kleine kern. Doch in het leger zou een groter aantal gebrevetteerden aanwezig moeten zijn, die geschikt zouden moeten zijn om zo nodig stafdienst te verrichten. Er werd dan ook weer een eindexamen ingesteld. Nà dat eindexamen werd men gedurende twee jaren onder de bevelen van de chef generale staf gesteld; bij gebleken geschiktheid verwierf men de titel van stafofficier met het recht op het houden van een dienstpaard en het dragen van een onderscheidingsteken.
Door de kritiek in het parlement achtte de generaal-majoor Van der Star het noodzakelijk dat aan de nieuwe school in 's-Gravenhage vooral een niet-aanstoot-gevend-karakter zou worden gegeven. Daarom werd de inrichting min of meer "weggestopt" achter de poort in het Noordeinde juist benoorden het koninklijk paleis in een door het Rijk van koning Willem III gekocht pand. Tegenwoordig staat op deze plek het koninklijk huisarchief. Dit gebouw voldeed echter absoluut niet aan de eisen, was een oud perceel, en kon het grote aantal leerlingen eigenlijk niet bergen. Dit klemde te meer, daar juist nù de "Indische" leerlingen hun entree op de school maakten. Deze moesten tevoren in Indië een toelatingsexamen afleggen. Jaarlijks zouden zes plaatsen voor officieren van het Nederlands-Indische Leger, worden gereserveerd, drie voor infanteristen of cavaleristen en één voor respectievelijk een artillerist, een genist en een kwartiermeester. Voor de krijgskundige studiën hier te lande kon het hoge aantal van veertien officieren worden toegelaten. De technische cursus te Delft werd door één, de Intendance cursus door twee leerlingen bezocht. Inmiddels bereikte de kritische tweede kamer haar doel: op 16 december 1878 verwierp zij bij de behandeling van de oorlogsbegroting het artikel nopens de krijgsschool.
Bij de behandeling van de Nederlands-Indische begroting werd de post welke was uitgetrokken voor het hier te lande doen volgen van een wetenschappelijke opleiding door officieren van Nederlands-Indische Leger ten enenmale overtollig geoordeeld. Met ingang van 2 januari 1879 werd de tweede afdeling van de krijgsschool geschorst.
Officieel stonden van toen af alle lessen stil. Maar al spoedig werd het oudste studiejaar ontboden in het schoolgebouw voor het officieus ontvangen van les. Gestoken in burgerkleren en verscholen achter neergelaten gordijnen ontvingen in 1879 Nederlandse officieren hoger militair onderwijs. Den Beer Poortugaal was van 1 februari 1879 tot 20 augustus 1879 minister van Oorlog, de tijd was te kort om zijn plannen door te drukken. Hij werd opgevolgd door Reuther die de krijgsschool geen goed hart toedroeg. Hij wilde bezuinigen. Bij koninklijk besluit van 9 juni 1880 werd de duur van de cursus op twee jaar bepaald en werd er opnieuw een vergelijkend toelatingsexamen ingesteld. Er werd vooral aandacht besteed aan de wapenleer. Er zou geen tijd zijn voor practische oefeningen of legale detacheringen. Het hoger militair onderwijs raakte aardig in het slop!
Op 23 april 1883 neemt het kabinet van Lijnden van Sandenburg ontslag. Minister Reuther verdwijnt en maakt plaats voor generaal-majoor Weitzel. Generaal-majoor Van der Star is dan chef generale staf en aan het hoofd der krijgsschool staat de genie officier Eland. Het bureau van de inspecteur van het militair onderwijs werd opgeheven, het enige positieve resultaat daarvan was dat de krijgsschool teruggebracht werd onder de chef generale staf. Het kenmerkt het politiek bedrijf in de tweede kamer van de jaren dat een en ander het gevolg was van de aanneming van een amendement op de oorlogsbegroting 1886, ten doel hebbend de toenmalige inspecteur van het militair onderwijs generaal-majoor Den Beer Poortugaal, persoonlijk te treffen, in verband met zijn wijze van optreden als gouverneur van de K.M.A.vóór dien. Hij werd op non-activiteit gesteld.
Dat het militair onderwijs wèl in het brandpunt der belangstelling stond blijkt uit de oprichting van de zgn. "militaire school" te Haarlem. ( opgeheven 1 oktober 1897).
Bij koninklijk besluit van 7 juli 1886, no. 37, werd deze school, van tijdelijke aard, opgericht.
Het tweede kamerlid Rooseboom gaf de stoot tot de indienststelling van deze school en genoot de steun van minister Weitzel. De opleiding omvatte één jaar practijk bij 4 R.I. te Haarlem, gevolgd door twee jaren onderwijs aan de school. De directeur stond rechtstreeks onder de inspecteur der infanterie.
Hogere Krijgsschool (1891-1940)
Minister Weitzel trad op 21 april 1888 af. Hij werd opgevolgd door de kolonel der artillerie: Bergansius. Op 16 mei 1890 ging van der Star met pensioen.
In 1888 werd een wetsontwerp ingediend waarbij de K.M.A. en de eerste afdeling der krijgsschool zouden samensmelten tot één militaire school met driejarige cursus, terwijl de tweede afdeling der krijgsschool zou worden omgedoopt in "hogere krijgsschool". Minister Bergansius stelde de duur van de cursus op twee jaren. De kamerleden Rooseboom (oud leerling stafschool en toekomstig directeur H.K.S.) en A.L.W. Seijffardt (na Bergansius minister van Oorlog (1891-1894)) pleitten voor een bredere basis betreffende het onderwijs aan de krijgsschool, voor een langere cursusduur, alsmede voor een wettelijke regeling t.a.v. de toelating tot de H.K.S. en t.a.v. de bevordering bij keuze na het met goede uitslag doorlopen van de cursus.
De oud leerling stafschool en kapitein der genie W.Cool (eveneens later directeur H.K.S.) en de kapitein van de generale staf Kraijenhoff van de Leur (oud leerling en oud leraar) schreven brochures waarin zij zich eveneens voorstanders toonden van een drie jarige cursus. Kapitein Cool, puttend uit zijn tropenervaring, gaf ook een krachtige stoot in de richting van een meer gespecialiseerde opleiding voor de leerlingen die van het Nederlands-Indische Leger afkomstig waren.
In Nederland werd op 21 juli 1890 de nieuwe militaire onderwijswet van kracht. Ze kan worden beschouwd als het werk van minister Bergansius en van de chef generale staf Van der Star.
In deze wet werd bepaald dat er een hogere krijgsschool zou zijn, bestemd tot de vorming van officieren in algemene krijgskundige richting, voor de hogere troepenleiding, voor de dienst bij de generale staf en voor de intendance dienst. De school zou te 's-Gravenhage worden gevestigd, de cursus zou drie jaar duren en de "Indische" officieren zouden, aan hun speciale eisen aangepast onderwijs verkrijgen. Om aan het toelatingsexamen te mogen deelnemen moest men minstens vijf jaar als officier hebbend gediend. Marine, mariniers- en vreemde officieren zouden tot de lessen kunnen worden toegelaten. Een eindexamen werd niet ingesteld, doch door de minister zou steeds een commissie worden benoemd ter opmaking van een "eindverslag".
Bij de wet werd het toezicht op àlle inrichtingen van militair onderwijs opgedragen aan een inspecteur van het militair onderwijs. Deze functionaris, die nu dus weer wordt toegevoegd aan de bestaande autoriteiten, zal rechtstreeks ressorteren onder de minister van Oorlog. De nieuwe cursus aan de H.K.S. te 's-Gravenhage begon op 1 november 1891. Kort tevoren, bij koninklijk besluit van 12 september 1891, werd het juist afgetreden lid van de tweede kamer luitenant-kolonel generale staf W.Rooseboom m.i.v. 1 oktober van dat jaar benoemd tot directeur van de onderwijsinstelling waarvan hij in zekere zin de geestelijke vader was. Hij kon nu zijn theoriën in de practijk omzetten. Eén van de eerste zaken die zijn aandacht vroegen was de huisvesting. Het duurde nog enige jaren voordat dit probleem was opgelost. Eerst onder Roosenboom's opvolger, de luitenant-kolonel Plantenga, betrok de H.K.S. het pand bekend als vm. directeurswoning van de geschutgieterij aan de Nieuwe Uitleg.
De school bleef hier tot 10 januari 1896 gevestigd,waarna een gebouw van de E.a.I. werd overgenomen.
In 1904 werd het 12 1/2 jarig bestaan der H.K.S. gevierd. Tussen 1904 en 1907 werd het gebouw der H.K.S. uitgebreid met een laboratorium en bijbehorende lokalen.
In 1908 werd er een poging gedaan de hogere krijgsschool te doen verdwijnen. In het voorlopige verslag op de oorlogsbegroting voor 1909 werd de vraag gesteld of het niet mogelijk was voor het onderricht aan de H.K.S. onderwijs aan een universiteit in de plaats te doen treden. Sabron (minister van oorlog) antwoordde dat het feit dat aan de H.K.S. onderwijs werd gegeven in enkele universitaire vakken niet het in feite vaktechnisch karakter van de school wegnam. En daarmee was de zaak af. De toenmalige directeur, de luitenant-kolonel H.L.van Oordt, de opvolger van Wouter Cool, zal het met deze uitspraak wel volledig eens zijn geweest. Hij en zijn voorgangers hebben voortdurend moeten vechten om hun school de zo moeizaam verkregen status te laten behouden. Reeds in 1899 wilde de inspecteur van het militair onderwijs oudere kapiteins vaktechnisch verder doen bekwamen aan de H.K.S. Directeur Staal verzette zich hiertegen met hand en tand. In later jaren voerde de directeur W.E.van Dam van Isselt hèt argument er tegen aan: het karakter van het onderwijs aan de H.K.S. moet universeel, vooruitziend en deels wijsgerig zijn; reële, positieve kennis bijbrengen aan troepen officieren kan niet door dezelfde leraren en aan dezelfde school geschieden als het bijbrengen van de bedoelde universele wetenschappelijke stof aan toekomstige stafofficieren. Als nieuw vak kende de H.K.S. vanaf 1903 "comptabiliteit", dit vak moest gegeven worden nadat op 1 mei 1895 de volledige scheiding tussen de intendance en de militaire administratie tot stand was gekomen.
Op pagina 6 staat geschreven dat "op 1 mei 1895 de volledige scheiding" was tot stand gekomen tussen de intendance en de militaire administratie". Uit de studie van H.L. Zwitzer, kapitein vsd. van de militaire administratie, getiteld "Grepen uit de geschiedenis van de militaire administratie" pag. 395 blijkt: "Nadat ook nog de tweede kamer, bij de behandeling van de begroting van oorlog voor het jaar 1894, zich met de zaken had bemoeid, volgde in 1895 een reorganisatie van de militaire administratie, waarbij de controle op de inwendige administratie en de mandatering aan de intendanten werd ontnomen en overgedragen aan de kwartiermeesters, voor wie in verband met deze taken de rang van luitenant-kolonel werd opengesteld". (zie ook receuil militair 1895 pag.128). Op pag. 398 schrijft hij "Bij koninklijk besluit van 31 juli 1918 no. 45 werd een scheiding tot stand gebracht tussen de intendance en de militaire administratie, die voortaan ieder een afzonderlijk dienstvak zouden vormen". (zie ook legerorders 1918 deel B, nr. 278).
Een poging om het toelatingsexamen te laten vervallen leed schipbreuk, onder minister Wouter Cool nog wel, kort tevoren zelf directeur der H.K.S. Wouter Cool is de eerste directeur der H.K.S. geweest die bevorderd werd tot kolonel (in 1905) en gehandhaafd als directeur; voordien werd de directeur steeds overgeplaatst bij promotie tot kolonel.
Aan generaal Thiange, chef generale staf, komt de eer toe een innig verband tot stand te hebben gebracht tussen krijgskundige studiën en intendance studiën. De best overwogen plannen van de generale staf hebben immers grote kans te mislukken wanneer niet in voldoende mate gedacht is aan de legerverpleging.
Het is onder een duidelijk gevoelde dreiging op internationaal gebied, doch nog in volkomen onwetendheid van wat in juli van dat jaar zou gaan gebeuren, dat de Nederlandse generale staf onder zijn chef, de luitenant-generaal Snijders, zich in de maand maart van 1914 op maakt om het honderd jarig bestaan van het dienstvak te gaan herdenken. Op 11 maart 1914 spreekt de luitenant-generaal der cavalerie b.d. F. de Bas zijn beroemd geworden feestrede uit. Op de hem eigen romantische wijze schetst de Bas het ontstaan, de ontwikkeling en de bloei der Nederlandse generale staf. Hij noemt de totale winst der opleidingsschool; sinds 1868 werden voor Nederland en Nederlands Indië gezamenlijk 700 cursisten afgeleverd, 560 studenten voor algemene krijgskunde en 140 voor intendance. Onder hen zijn twee latere gouverneurs-generaal van Nederlands-Indië: de generaals Rooseboom en Van Heutsz,alsmede beroemde overwinnaars op Sumatra als Van Daalen, Doorman en Kronouer. De generaals Michielsen, Van Rietschoten en De Gréve onderscheidden zich op Celebes, Bali en Timor.
Een majoor Thomson nam deel aan de oorlog in Atjeh, aan die in Zuid-Afrika en aan die op de Balkan. De krijgsschool leverde enige leden van de eerste en tweede kamer, alsmede vijf ministers van Oorlog: de generaals Arthur Kool, H.P. Staal, W.F.Ridder van Rappard, F.H.A. Sabron en Wouter Cool.
De H.K.S., die in het begin van de mobilisatie geschorst was geweest, had later haar poorten weer geopend.
Van 1917-1918 was het gebouw der H.K.S. in gebruik bij de staf der 1e Divisie.